臺灣高雄地方法院民事判決　　　　　　 95年度簡上字第264號
上　訴　人　甲○○
被 上 訴人　乙○○
訴訟代理人　鄭曉東律師
　　　　　　魏緒孟律師
上列當事人間確認本票債權不存在事件，上訴人對於中華民國95
年8月21日本院高雄簡易庭第一審簡易判決（94年度雄簡字第533
3 號）提起上訴，經本院於民國96年2 月6 日言詞辯論終結，判
決如下：
    主      文
上訴駁回。
第二審訴訟費用由上訴人負擔。
    事實及理由
一、本件被上訴人起訴主張上訴人於前以其持有由伊所簽發而交
    付予訴外人曾世雄用以清償向之借款新台幣（下同）4,500,
    000元所衍生利息之發票日均為民國91年12月5日，到期日為
    92年1月5日、同年2月5日，面額均為405,000元（票號為726
    256、726257號）之本票2紙屆期未獲付款為由而向鈞院聲請
    假扣押，經鈞院以92年度裁全字第6317號裁定予以准許後，
    上訴人即供擔保而對伊所共有座落高雄市苓雅區○○○段第
    19 62、1962之1地號（應有部分各為3分之1）土地進行假扣
    押，惟訴外人姜志忠、趙剛毅於94年5月5日業與伊之債權人
    即訴外人曾志雄及嗣後受讓部分債權之王武賢（上訴人之弟
    ）所委任之代理人朱忠祥就伊所借之4,500,000 元並包含該
    債權衍生之全部利息、違約金在內之借款債務達成全部以3,
    800,000 元買受讓與之協議，而訴外人姜志忠、趙剛毅亦已
    依約給付價款完畢，則上揭包含表徵上開借款利息債權之系
    爭本票在內之全部借款債權自已全部由訴外人姜志忠、趙剛
    毅取得，上訴人所持有之系爭本票表彰之債權自已因債權讓
    與而無權再向伊請求給付，且系爭本票原應為訴外人曾世雄
    所持有，而訴外人曾世雄就此既已無任何權利，伊亦得以惡
    意及其係無對價或以不相當之對價取得而據以抗辯，今上訴
    人既持之向鈞院聲請而欲實行其債權，伊就系爭本票2 紙自
    有即受確認判決之法律上利益，為此爰依法請求確認上訴人
    所執有之系爭本票2 紙之債權均不存在等語。
二、上訴人則以系爭本票係伊以現金借款予被上訴人而由之簽發
    並與借據一併交付予伊收執，嗣因上訴人遲未清償，伊即持
    之向鈞院聲請核發支付命令且經確定（92年度促字第13539
    號）在案，此與訴外人曾志雄、王武賢對被上訴人所有之4,
    500,000 借款債權即其向鈞院聲請核發之91年度促(一)字第13
    3 9 號支付命令所表彰之債權原即不同，而訴外人曾志雄、
    王武賢與姜志忠、趙剛毅所達成之前該債權讓與協議係就其
    等所有之上開借款債權為之，且伊並未就系爭本票債權參與
    其等之協議，亦未授權他人併為` 處理，上該債權讓與之協
    議自與伊無涉，伊所有之系爭本票債權自尚未獲得清償而仍
    存在，今被上訴人就伊取得系爭本票係出於惡意或無相當對
    價等抗辯既未盡其舉證責任，上訴人之請求自屬無據等語置
    辯。
三、原審判決乃判認系爭本票 2紙之本票債權均不存在而為被上
    訴人全部勝訴之判決，上訴人於本院上訴聲明則求為判決：
    (1)、原判決廢棄；(2)、被上訴人第一審之訴駁回；而被上訴
    人對上訴人之上訴則於本院答辯聲明求為判決：駁回上訴人
    之上訴。
四、本院得心證之理由：
  (一)、系爭本票是否係上訴人逕對被上訴人獨立取得之借款債權
      ？
      上訴人就系爭本票之取得於本院審理中乃謂以本件係被上
      訴人直接向伊借款而由之以現金交付予被上訴人收執後始
      由之簽發交付，其嗣並再補寫借據2 紙交予伊收受云云，
      並舉借據1 紙及本院92年度促字第13539 號支付命令暨確
      定證明書等件為證，惟上訴人所提之借據1 紙僅內載「立
      據人潘照惠因資金週轉，向借款新台幣肆拾萬伍仟元整無
      誤，於立據日如數收到現金屬實，有開立本票為憑，本票
      號碼為CH.NO726256,恐口無憑，特立此據交付收執。」等
      語別無其他，且系爭本票係上訴人與其夫林志樺於91年11
      月間借款800,000 元予訴外人曾世雄後而由之空白背書取
      得，而訴外人曾世雄就此乃謂以係被上訴人向之借款所開
      立，被上訴人在上訴人之夫林志樺嗣向之確認時亦同此言
      乙情，亦經證人林志樺於原審審理時到庭證述在卷（原審
      卷第106 頁），並為上訴人在原審之訴訟代理人陳清和律
      師所不爭執，是系爭本票依其簽發及到期日期固得認與訴
      外人曾世雄對被上訴人原有業已於91年12月2 日即已取得
      支付命令之4,500,000 元債權（參本院92年度執字第7680
      號執行事件所附之91年度促(一)字第1339號支付命令暨確定
      證明書）為不同筆，惟上訴人所提之上開借據既均未載明
      被上訴人借款之對象為何人，該金額之貸與人究係上訴人
      抑為他人即非無疑，而上訴人就其所謂係自金融機構提款
      而原得輕易立證之金錢來源竟迄未能舉證以實其說，且其
      就系爭本票來由之所述亦與其於原審傳喚之證人即其夫證
      述之內容大相逕庭，而其夫林志樺原即係因系爭本票之爭
      執而經傳喚到庭為證，其如不知系爭本票之確實來由，衡
      情在到庭前亦應已詢其妻即上訴人而無不知之理，況其乃
      敘及系爭本票係與之有關，且其與訴外人曾世雄就對被上
      訴人之債權亦有實質關係（下述），綜合上情，其就系爭
      本票來由之最初所述自應較遭敗訴判決後之上訴人所言為
      真，上訴人所辯系爭本票係其直接借款予被上訴人而由之
      逕行交付取得，該債權係其獨立於訴外人曾世雄之外而對
      被上訴人取得之借款債權云云不足為採。
  (二)、上開債權讓與協議之範圍是否包含系爭本票債權在內？
    (1)、本件上訴人於92年11月13日乃以被上訴人開立之系爭本
        票未獲清償為由而由訴外人朱忠祥代向本院聲請准予對
        被上訴人共有之上開1962、1962之1 地號土地進行假扣
        押，經本院於同月14日以92年度裁全字第6317號為准予
        供擔保後假扣押之裁定確定，上訴人即提存擔保金進行
        假扣押而由本院將之併入本院89年度執全字第1692號假
        扣押案為併案執行，嗣被上訴人乃於94年7 月28日提出
        反擔保金而撤銷上開假扣押，而被上訴人前於91年11月
        1 日乃將其所有座落高雄市○○區○○段第1438之1 、
        14 72 地號土地為訴外人曾世雄之4,500,000 元債權為
        抵押權設定登記，嗣並於92年6 月3 日將上揭抵押權權
        利範圍450 分之250 讓與登記予訴外人王武賢，而訴外
        人曾世雄於91年11月27日即以被上訴人未清償上揭債權
        為由而聲請並經本院核發被上訴人應給付4,500,000 元
        及自91年1 1 月10日起按年息6%計算之利息之91年度促
        (一)字第1339 號 支付命令並經確定，嗣其據此聲請對被
        上訴人為強制執行而由本院將之（本院92年度執字第76
        80號）併入本院90年執字第6012、6780號強制執行事件
        而對其所有座落高雄市苓雅區五塊厝第1954地號土地為
        強制執行，惟因嗣後僅受償376,637 元（其中執行費31
        ,840 元） 而獲核發本院93年4 月13日九十三雄院貴民
        心92執字7680號債權憑證（下稱92執字7680號債權憑證
        ）終結執行程序等情，此有假扣押聲請狀、本院92年度
        裁全字第6317號民事裁定、提存所函、土地登記第二類
        謄本等件在卷可稽，且經原審調閱上開假扣押及執行卷
        宗查明無訛，是被上訴人所有上開1438之1 、1472地號
        土地上原均存有其為訴外人曾世雄、王武賢設定之抵押
        權，且上開第1962、1962之1 地號土地於92年11月14日
        起至94年7 月28 日 被上訴人提供反擔保而撤銷假扣押
        之前，上訴人亦確曾就該諸土地進行假扣押之情形至明
        。
    (2)、查訴外人姜志忠、趙剛毅於94年5月5日乃與曾志雄及王
        武賢之代理人朱忠祥就其等對被上訴人及其連帶保證人
        之全部債權（含本金、利息、違約金、代墊訴訟費用及
        其他從屬債權）書立債權讓與契約書，雙方約定處理之
        債權標的為上開本院93年4 月13日九十三雄院貴民心92
        執字7680號債權憑證所指之4,500,000 元及其利息、違
        約金等債權，且並及於受抵押之不動產即上開1438之1
        、1472地號土地暨其房屋與前開1962、1962之1 地號土
        地之假扣押，而其債權買賣總價款則為3,800,000 元，
        讓與人則需撤回對被上訴人財產所為之強制執行程序及
        假扣押（讓與之債權含原辦理假扣押提存之擔保金），
        而訴外人朱忠祥於94年7 月12日則書立內載「本人朱忠
        祥代辦債務人乙○○與債權人曾世雄、林志樺、甲○○
        債權債務全部清償業已收清全部款項，未能將林志樺、
        甲○○之債權取回及法院撤封... 本債權讓與價金...
        林志樺及甲○○收取貳佰貳拾萬，其債權債務應屬無效
        滅失，概與乙○○無涉... 」等語之切結書等情，此有
        債權讓與契約書、責任切結書等件附卷可憑，而訴外人
        姜志忠就上開債權讓與事宜則於原審到庭具結證稱：「
        因為我想向乙○○買他被拍賣的土地，據乙○○表示他
        的土地被數家銀行查封或是假扣押，還有民間的借款，
        他跟我講的民間借款就是他弟弟潘昭明還有他爸爸潘西
        用還有世雄，我取得乙○○同意，先辦理停拍，再找銀
        行一一處理並達成協議，再請乙○○約曾世雄來談，因
        為曾世雄是有找王武賢共同出資450 萬元的一半來借給
        乙○○，所以在談的時候有王武賢的代理人朱忠祥出面
        ，談的標的就是92年執字第7680號債權憑證所指的450
        萬元及利息、違約金的債權，... 明細第一項乙○○有
        為了上開450 萬元的債權設定抵押給曾世雄及王武賢，
        第二項是因為曾世雄及王武賢為了上開未償的債權有去
        聲請假扣押，所以我們在債權讓與契約書記載，就是要
        將上開抵押權及假扣押一併處理... 我去執行處閱卷時
        才知道有一個甲○○有對乙○○聲請假扣押... 我問乙
        ○○為何還有甲○○這位債權人，乙○○是說他曾經就
        上開我所處理的那筆債權的利息有開本票給曾世雄及王
        武賢，... 我在處理上開債權讓與契約書事宜時曾經有
        問過朱忠祥及曾世雄，我是跟他們兩個問說，我們來處
        理這450 萬元這件事就是要把利息、違約金一起處理，
        朱忠祥及曾世雄就說沒問題，當時乙○○有跟朱忠祥談
        到甲○○假扣押的事，朱忠祥就說這筆該假扣押也是上
        開債權涵蓋在內的事，他去處理，當時朱忠祥有打電話
        聯繫甲○○，是甲○○的先生接的，後來朱忠祥就說他
        同意如同債權讓與契約書這樣處理.... 後 來發現甲○
        ○的假扣押一直沒有塗銷，我們有透過朱忠祥去找甲○
        ○，朱忠祥還在陳清和律師事務所簽立一份切結書，表
        示要負責處理450 萬元所有衍生的利息及違約金」等語
        ，證人朱忠祥則證稱：「當時我們在談的時候就知道甲
        ○○的一筆債權在假扣押，當時我們談的標的就是假使
        甲○○的上開債權是從450 萬元債權延伸出來的利息或
        違約金的話，就一併包含在債權讓與契約書內一併處理
        ... 有匯380 萬元中的220 萬元給林志樺，因為王武賢
        表示真正的債權人是林志樺，他只是一個人頭而已，..
        . 契約書上的假扣押是450 萬元的債權所延伸，曾世雄
        、王武賢在我們在談的時候並沒有假扣押，當時知道的
        是甲○○的債權有假扣押，至於有無其他假扣押我不知
        道，債權讓與契約書以380 萬元處理債權是曾世雄、林
        志樺決定的，因為在沒有談之前，林志樺打電話給我說
        這450 萬元的債務已經協商談好，然後他要委任我去簽
        立此債權讓與契約書，我從頭到尾都沒有看過王武賢」
        等語，另證人林志樺則證稱：「支付命令是甲○○委託
        朱忠祥去聲請... 王武賢對乙○○的債權實際上是我的
        ，是我借用他的名義向曾志雄買的，所以也以王武賢的
        名義設定抵押債權人，朱忠祥實際上是我委託去處理債
        權讓與契約書的事情的，所以朱忠祥有把220 萬元匯給
        我，簽立債權讓與契約書後朱忠祥有交給我，我看後沒
        有表示什麼反對的意思，在簽立債權讓與契約書當時我
        知道甲○○有假扣押，至於有無其他假扣押我不知道，
        我跟曾世雄如何分此380 萬元是我們兩人協調的，他分
        160 萬元，我分得220 萬，我是用王武賢的名義向曾世
        雄買200 萬元債權額，但是土地抵押權登記債權額是25
        0 萬」等語，是上訴人之夫即證人林志樺既係訴外人曾
        世雄對被上訴人所有上開4,500,000 元債權中之2,000,
        000 元之實際債權人，而被上訴人所有前開土地在簽訂
        系爭債權讓與契約時依上述亦僅有訴外人曾世雄、王武
        賢所設定之抵押權及上訴人對之所進行之假扣押而無其
        他，且此亦為訴外人林志樺及其所委任之代理人朱忠祥
        所知悉，則如上開債權讓與契約所欲處理之相關債權範
        圍僅係針對訴外人曾志雄、王武賢或實際債權人林志樺
        之債權而不及於系爭本票債權在內，其自無將原即應予
        除外之上開假扣押事件一併列為處理之標的並載明讓與
        之債權含原辦理假扣押提存之擔保金者，且訴外人林志
        樺既僅出資2, 000,000元而向訴外人曾世雄購買部分債
        權，以全部處理之金額3,800,000 元依200 、250 之比
        例計算，其應分得者即應為1,690,000 元而非較其出資
        之金額為高之2, 200,000元，再以如上述之系爭本票原
        即係訴外人林志樺自曾世雄處取得，以其出資之2,000,
        000 元加計此之810,000 元再與訴外人曾世雄之2,500,
        000 元比例計算，其可分得者即為較近於2,200,000 元
        之237 萬餘元，況依訴外人林志樺上開所述之系爭本票
        係其與上訴人借款800,000 元予訴外人曾世雄而轉借予
        被上訴人，以其業已與被上訴人處理上開受讓之借款債
        務，而被上訴人除此外亦已別無其他財產，衡情其何有
        不將無擔保之系爭本票債權併與處理而獨留於外再行求
        償之理，參諸證人朱忠祥所述之上開讓與契約書上之假
        扣押係該4,500, 00 0 元債權延伸之語及其所立責任切
        結書，並訴外人姜志忠與其等處理被上訴人所負上開債
        務之目的及洽談經過，系爭本票債權應係在上開債權讓
        與契約書所處理之債權範圍之內至明，上訴人所辯上開
        債權讓與契約書僅及於訴外人曾世雄所有之4,500,000
        元債權而不及於系爭本票債權云云自無可採。
  (三)、上開債權讓與協議之效力是否及於上訴人？
      按「表見代理云者，即代理人雖無代理權而因有可信其有
      代理權之正當理由，遂由法律課以授權人責任之謂」，最
      高法院55年台上字第1054號著有判例。系爭本票係上訴人
      與其夫林志樺借款800,000 元予訴外人曾世雄後由之空白
      背書而由林志樺所取得，其並非係上訴人直接借款予被上
      訴人而由之逕行交付取得，另上開債權讓與契約書之讓與
      對價3,800,000 元係訴外人曾世雄、林志樺在簽訂契約前
      即已與受讓人談妥再委任朱忠祥前去簽訂，而系爭本票債
      權業在上開債權讓與契約書所處理之債權範圍之內已如前
      述，是系爭本票所表彰之債權既係上訴人與其夫林志樺所
      共有而非為上訴人所獨有，原經空白背書取得系爭本票之
      持票人即訴外人林志樺於票據轉讓之形式上就此原即有處
      分之權限，且縱認訴外人林志樺就系爭本票僅有部分之債
      權，惟依上述之訴外人姜志忠原即已知悉上訴人之假扣押
      存在，而其在簽訂上開債權讓與契約書時亦已詢及代理人
      朱忠祥及訴外人曾世雄此事，且訴外人朱忠祥並曾打電話
      與上訴人聯繫而由其夫林志樺與之接洽，嗣其並對之謂以
      同意如同債權讓與契約書處理等語，則以訴外人林志樺係
      上訴人之夫，一般人於社會通念上原即均視之為一體，且
      訴外人曾世雄對被上訴人所有之債權亦均係由林志樺出面
      處理，而訴外人朱忠祥在處理該假扣押事宜時亦已詢及此
      並為當場聯絡，其就此自有可信訴外人姜志忠或其委託人
      林志樺為有代理權之正當理由，上訴人就此逾權代理部分
      亦應負表見代理之授權人責任，故訴外人林志樺授權簽訂
      上開債權讓與協議之效力自應及於上訴人，上訴人所辯上
      開讓與協議對之不發生效力云云亦無足採。
五、綜上所述，系爭本票並非係上訴人直接借款予被上訴人而由
    之逕行交付取得即該債權並非係其獨立於訴外人曾世雄之外
    而對被上訴人所取得之借款債權，而系爭本票債權業在上開
    債權讓與契約書所處理之債權範圍之內，且其簽訂之效力亦
    因上訴人之夫林志樺之授權而應對上訴人發生效力，而債權
    受讓人之姜志忠、趙剛毅已依約交付讓與對價3,800,000 元
    完畢，其等自已取得被上訴人所負含系爭本票債權在內之全
    部債權，系爭本票之真正債權人自應為訴外人姜志忠、趙剛
    毅而非上訴人，上訴人原有就系爭本票所表彰之債權自已因
    該轉讓而歸於消滅，從而被上訴人請求確認系爭本票本票債
    權均不存在為有理由，自應予以准許，原審依此而為被上訴
    人勝訴之判決其認事用法尚無違誤而應予以維持，上訴人上
    訴意旨指摘原判決為不當而求予廢棄改判，為無理由，自應
    予以駁回其上訴。
六、本件為判決基礎之法律關係已臻明確，兩造其餘之攻擊防禦
    方法核與判決結果不生影響，毋庸一一論列，併此敘明。
七、據上論結，本件上訴為無理由，合依民事訴訟法第436條之
    1第3項、第449條第1項、第78條，判決如主文。
中　　華　　民　　國　　96　　年　　3 　　月　　7 　　日
                        民事第四庭審判長法　官　黃宏欽
                                        法　官　古振輝
                                        法　官　黃宣撫
正本係照原本作成。
本判決不得上訴。
中　　華　　民　　國　　96　　年　　3 　　月　　7 　　日
                                        書記官　余幼芳
